【裁判字號】    98,交抗,43
【裁判日期】    980319
【裁判案由】    聲明異議
【裁判全文】
臺灣高等法院臺南分院交通事件裁定      98年度交抗字第43號
抗  告  人  交通部公路總局嘉義區監理所臺南監理站
法定代表人  黃志遠
代  理  人  李世鴻
相  對  人
即受處分人  甲○○
上列抗告人因受處分人違反道路交通管理處罰條例案件聲明異議
，不服臺灣臺南地方法院97年交聲字第850號，中華民國98年1月
23日所為裁定，提起抗告，本院裁定如下：
    主  文
原裁定撤銷，發回台灣台南地方法院，更為裁定。
    理  由
一、抗告意旨略以：
（一）按道路交通安全規則第60條第1項規定，領有普通駕駛執
      照滿3個月之駕駛人，得報考同級車類之職業駕駛執照，
      除應具備報考之資格外，並應補考職業駕駛執照應考之科
      目，對於申請汽車駕駛執照考驗者之經歷已有明文規定，
      即擬取得高一級車類駕駛執照者均須領有較低級車類駕駛
      執照相關期間之經歷，方具報考較高一級車類駕駛執照之
      資格，有關同規則第61條規定，即係在民眾已具備較低級
      車類駕駛資格後，當其取得高一級車類駕駛資格時，基於
      一人一照（汽車駕駛執照）之原則，其換發較高一級車類
      駕駛執照後，因其具備較低級車類駕駛資格，故規定准其
      駕駛較低級車類之車輛，故相對人所擁有之小客車、大貨
      車汽車駕駛執照與其領有普通小型車駕駛執照，實有相當
      關聯性，汽車駕駛人，因違反本條例及道路交通安全規則
      之規定，受吊扣駕駛執照處分時，吊扣其違規當時所駕駛
      車輛之駕駛執照，以限制其繼續駕車行駛道路之權利。其
      係屬駕駛行使之限制，並不因所持駕駛執照種類不同而有
      所差異。本案相對人甲○○君駕駛ZS-3162號汽車，因汽
      車駕駛人酒精濃度超過規定標準（經酒測器側為0.37mg/
      Ｌ），依道路交通管理處罰條例35條第1項第1款暨違反道
      路交通管理事件統一裁罰基準，相對人應受罰鍰新台幣19
      500元，吊扣駕駛執照12個月，施以道安講習之裁處。相
      對人之汽車駕駛資格因違反道路交通管理處罰條例第35條
      規定被限制，意謂其違規行為對道路交通秩序之維持及道
      路交通安全已生較大之影響，故吊扣其駕駛執照，以限制
      其繼續駕車行駛道路之權利，其係屬駕駛行為之限制，雖
      然相對人只領有最高級（大貨車駕駛執照）汽車駕照乙張
      ，並不因所持駕駛執照種類不同而有所差異，故原審裁定
      關於吊扣駕駛執照12個月部份撤銷，應屬無理由，理應維
      持原處分罰鍰新台幣19500元，吊扣駕駛執照12個月，施
      以道安講習之裁處。
（二）再按道路交通安全規則第60條第1項、同規則第61條規定
      ，可知相對人所擁有之小客車、大貨車汽車駕駛執照，係
      基植於其領有普通小型車駕駛執照，始得報考同等級甚而
      較高級車類之職業駕駛執照，相對人所擁有之小客車、大
      貨車汽車駕駛執照與其領有普通小型車駕駛執照，實有相
      當關聯性，可知相對人若無領有普通小型車駕駛執照，即
      不可能取得大型貨車汽車駕駛執照，故原審裁定關於吊扣
      駕駛執照12個月部份撤銷，致使相對人仍具有普通大貨車
      駕駛執照，依上開相關規定，仍准其駕駛較低級車類之車
      輛，亦即相對人仍可駕駛普通小型車。原審裁定顯與道路
      交通處罰條例第35條規定不符，同時有違平等原則。將促
      使擁有較高級車類駕駛執照之駕駛人，無視道路交通管理
      處罰條例第35條有關吊扣駕駛執照之規定，恣意於酒後駕
      駛普通小型車，則該條例第35條有關其繼續駕車行駛道路
      權利之規定形同虛設。本案理應及於相對人之小客車、大
      貨車汽車駕駛執照，且相對人之汽車駕駛資格係因酒駕違
      反道路交通管理處罰條例第35條規定，被限制其繼續駕車
      行駛道路之權利，避免相對人再次發生影響道路交通公共
      安全情事，非謂僅限制相對人普通小型車駕駛資格，讓異
      議人得以另行駕駛職業車輛甚而大型車輛，若然相對人再
      次發生影響道路交通公共安全情事，其危害道路交通公共
      安全之嚴重性將遠遠超出普通小型車，依舉輕足以明重之
      法理原則而論，原審裁定關於吊扣駕駛執照12個月部份撤
      銷，應屬無理由。又鈞院交通事件裁定97年度交抗字第29
      1號裁定書，改諭知「吊扣普通小型車駕駛2年」，亦仍有
      限制相對人普通小型車駕駛資格，故本案理應維持原處分
      罰鍰新台幣19500元，吊扣駕駛執照12個月，施以道安講
      習之裁處，爰依法提起抗告。
二、原審裁定以：
（一）按飲酒後，其吐氣所含酒精濃度超過每公升0.25毫克以上
      者，不得駕車；又汽車駕駛人，駕駛汽車經測試檢定，有
      酒精濃度超過規定標準者，處15000元以上6萬元以下罰鍰
      ，並當場移置保管其車輛及吊扣其駕駛執照1年，且應接
      受道路交通安全講習。道路交通安全規則第114條第2款及
      道路交通管理處罰條例第35條第1項第1款、第24條第1項
      第2款分別定有明文。然現行道路交通管理處罰條例第68
      條僅規定「汽車駕駛人，因違反本條例及道路交通安全規
      則之規定，受吊銷駕駛執照處分時，吊銷其持有各級車類
      之駕駛執照。」並未包括吊扣之情形。且參道路交通管理
      處罰條例第68條於94年12月14日之修正理由，係稱：「原
      條文將違法或違規駕駛人所持有各級車類之駕駛執照一併
      吊扣，失之過酷，影響人民工作及生活過鉅」等語（見立
      法院公報第94卷第70期第136頁至第138頁之院會紀錄暨修
      正道路交通管理處罰條例第68條之立法理由），顯見依修
      正後道路交通管理處罰條例第68條規定，汽車駕駛人因違
      反道路交通管理處罰條例及道路交通安全規則之規定，受
      「吊扣」駕駛執照處分時，僅能「吊扣」違規當時所駕駛
      車輛之駕駛執照，不再「吊扣」其持有各級車類之駕駛執
      照甚明。因此，道路交通管理處罰條例第35條規定所需吊
      扣之駕照，應係指酒精濃度超過規定標準駕駛遭查獲時所
      駕駛車輛之駕照，而不得將遭查獲人所持有各級車輛之駕
      照均予吊扣。
（二）經查：相對人持有普通大貨車駕駛執照於上開時、地，駕
      駛自用小客車，經檢測後酒精濃度為每公升0.37毫克，超
      過標準值為每公升0.25毫克之違規事實，為相對人所不爭
      執，並有內政部警政署國道公路警察局97年4月5日公警局
      交字第Z8C006577號舉發違反道路交通管理事件通知單、
      酒精濃度測試單及證號查詢汽車駕駛人各一紙在卷可憑，
      是相對人上開違規行為，洵堪認定。因此，依上開規定，
      移送機關對相對人裁處罰緩19500元，並施以道安講習等
      處分部分，並無違誤。
（三）吊扣駕照部分：相對人係駕駛自用小客車違反道路交通處
      罰條例第35條第1項第1款之規定，本應吊扣其小型車普通
      駕駛執照1年，且相對人於本件違規時已領有普通大貨車
      駕駛執照。另依道路交通安全規則第61條第1項第3款規定
      ，公路機關因汽車駕駛人取得高一級車類之駕駛資格者，
      應換發駕駛執照，並准其駕駛較低級車類之車輛：已領有
      大貨車駕駛執照者，得駕駛小型車、輕型機器腳踏車。而
      於實務作業上，考領晉級駕駛執照後，僅核給最高級（內
      含多合一之駕駛資格）汽車駕照乙張，原領有較低一級之
      駕駛執照皆回收作廢，並無保留以免造成換補或審驗駕照
      之不便，故相對人未領有小型車普通駕駛執照甚明。
（四）移送機關為本件吊扣駕駛執照處分時，應僅得吊扣其違規
      或違法當時駕駛車類之駕駛執照，尚不得依道路交通處罰
      條例第68條之規定，因相對人未領有小型車駕駛執照，即
      吊扣其普通大貨車之駕駛執照以代之，方屬適法（臺灣高
      等法院暨所屬法院97年度法律問題座談會提案第40號結論
      ，可資參照）。然移送機關竟吊扣相對人普通大貨車之駕
      駛執照，此雖可達成完全杜絕相對人將來繼續酒醉駕車之
      目的，惟亦同時造成剝奪相對人駕駛大貨車之結果，對其
      工作及生活影響甚大，甚而危及其就業謀生問題，此所造
      成之損害，與欲達成目的之利益（限制異議人駕駛小型車
      ，以預防酒醉駕駛小型車所造成之危害）顯失均衡，顯與
      行政程序法第7條第3款所揭示之比例原則有違，復與前揭
      道路交通管理處罰條例第68條之修法意旨亦不相符合。
（五）道路交通管理處罰條例第68條之規定，既已修正為行為人
      違反道路交通管理處罰條例及道路交通安全規則之規定，
      應受吊扣駕駛執照之處分時，僅能吊扣其違規當時所駕駛
      車輛之駕駛執照，不能再吊扣其持有各級車類之駕駛執照
      ，而行為人如係依憑其所領有之較高級駕駛執照酒後駕駛
      較低級之車輛時，又欠缺得以吊扣相對人其他各級車類駕
      駛執照之法令依據，是依現行道路交通管理處罰條例第68
      條條文內容，本件相對人持較高等級之普通大貨車駕駛執
      照，而酒駕較低等級自小客車之違規，若仍得以普通大貨
      車駕駛執照駕駛大型車，或有提高其他用路人之風險；或
      無助於預防將來再犯之虞，惟如前所述，修正後之道路交
      通管理處罰條例第68條，有關駕駛人受吊扣駕駛執照處分
      之規定，既不再吊扣其持有各級車類之駕駛執照，則原處
      分機關，即不得再憑以吊扣其違規車輛以外之駕駛執照。
      因而撤銷原處分關於吊扣普通大貨車駕駛執照12個月之處
      分。
三、經查：
（一）原處分機關就相對人駕駛自小客車而有呼氣酒精濃度超過
      規定標準之違規行為，對相對人處以「吊扣駕駛執照（包
      含相對人所領有之重型機車、普通小型車、職業小型車、
      職業大貨車及職業大客車駕駛執照）12個月」之處分，顯
      有違反修正後道路交通管理處罰條例第68條之規定一節，
      已據原審裁定詳敘理由如上，且查道路交通管理處罰條例
      第68條之修正過程與修正條文，立法委員認為原條文「汽
      車駕駛人，因違反本條例及道路交通安全規則之規定，受
      吊扣或吊銷駕駛執照處分時，受吊扣或吊銷其持有各級車
      類之駕駛執照」將違法或違規駕駛人所持有各級車類之駕
      駛執照一併吊銷或吊扣，失之過酷，對於人民工作與生活
      影響過鉅，有違比例原則，經與交通部協商後，乃將其中
      「受吊扣處分者，吊扣其持有各級車類之駕駛執照」部分
      之規定刪除。是駕駛人違反道路交通管理處罰條例第35條
      第1項第1款之規定而受吊扣駕駛執照處分時，依修正後同
      法第68條規定並參照其修正意旨，應僅得吊扣違規或違法
      當時駕駛車類之駕駛執照，否則將造成同一違規或違法行
      為，因相對人持有駕駛執照種類之不同，而異其處分之結
      果。本件應僅吊扣相對人之小客車駕照。
（二）原審未察，僅撤銷「原處分關於相對人甲○○吊扣駕駛執
      照拾貳個月部份撤銷」，而未諭知「相對人甲○○吊扣普
      通小型車駕駛執照12個月」，又對處罰緩19500元，並施
      以道安講習等處分部分，未於主文諭知「其餘抗告駁回」
      ，均有未洽，應由本院將原裁定撤銷，由原法院另為適當
      之處分。
據上論斷，依道路交通案件處理辦法第26條、刑事訴訟法第413
條，裁定如主文。
中    華    民    國    98    年    3     月    19    日
                  刑事第五庭    審判長法  官  楊明章
                                      法  官  顏基典
                                      法  官  楊子莊
以上正本證明與原本無異。
不得再抗告。
                                      書記官  王全龍
中    華    民    國    98    年    3     月    19    日


司法院資訊處製作；財團法人民間司法改革基金會備份。
